ACORDAO-COMPLETO-2369213

ACÓRDÃO 8517/2019 ATA 30/2019 - PRIMEIRA CÂMARA

VISTOS, relatados e discutidos estes autos que tratam de atos de concessão de pensão militar emitidos pelo Comando da Aeronáutica;
ACORDAM os Ministros do Tribunal de Contas da União, reunidos em Sessão da 1ª Câmara, nos termos dos arts. 71, inciso III, da Constituição Federal, 1º, inciso V, e 39, inciso II, da Lei 8.443/1992 e 260, § 1º, do RITCU e ante as razões expostas pelo Relator, em:
9.1. considerar legais e conceder o registro aos atos de concessão de pensão militar instituídos por Sebastião de Freitas (XXX.457.929-XX) ; Mozart Eduardo Nobre; (XXX.284.241-XX) ; Cinair Alves de Oliveira (XXX.947.184-XX) ; Rui Leandro Alves (XXX.371.272-XX) ; Clemir Ramos (XXX.031.117-XX) ; Jorim Pereira da Silva (XXX.577.777-XX) ; Silvestre Urbano Seibert (XXX.141.490-XX) ; 
9.2. considerar ilegais e recusar registro aos atos de pensão militar instituídos por Dirco de Brito (XXX.689.928-XX) em favor da beneficiária Marisa de Brito Albuquerque (filha, XXX.200.518-XX) ; Milton de Mello Cortes (XXX.589.137-XX) em favor das beneficiárias Norah de Mello Cortes (filha, XXX.621.077-XX) e Zuleica Miranda Cortes (filhas, XXX.960.707-XX) ; e Walter Barboza Bezerra (XXX.795.337-XX) em favor de Cleonilce Bezerra Gomes (filha, XXX.220.007-XX) ;
9.2.1. dispensar a devolução dos valores indevidamente recebidos até a data da ciência pelo Comando da Aeronáutica, do presente acórdão, com base no Enunciado 106 da Súmula da Jurisprudência do TCU;
9.2.2. determinar ao Comando da Aeronáutica que:
9.2.2.1. faça cessar os pagamentos decorrentes do ato impugnado, comunicando ao TCU, no prazo de 15 dias, as providências adotadas, nos termos do art. 262, caput, do Regimento Interno do TCU, do art. 8º, caput, da Resolução-TCU 206/2007 e do art. 19, caput, da Instrução Normativa-TCU 78/2018;
9.2.2.2. informe às interessadas cujos atos foram apreciados pela ilegalidade que, no caso de não provimento de recursos eventualmente interpostos, deverão ser repostos os valores recebidos após a ciência deste acórdão pelo Comando da Aeronáutica;
9.2.2.3. comunique imediatamente às interessadas o teor do presente acórdão, encaminhando ao TCU, no prazo de 30 dias, comprovante das respectivas datas de ciência, nos termos do art. 4º, § 3º, da Resolução-TCU 170/2004;
9.2.2.4. esclareça às senhoras Marisa de Brito Albuquerque, Zuleica Miranda Cortes e  Cleonilce Bezerra Gomes, que novas concessões de pensão militar poderão vir a prosperar caso as mencionadas interessadas comprovem que deixaram de perceber um dos outros dois benefícios previdenciários concedidos em seu favor. Nesse caso, caberá ao Comando da Aeronáutica emitir novos atos e enviá-lo à apreciação do TCU, por meio do sistema e-Pessoal;
9.3. determinar à Secretaria de Fiscalização de Pessoal que monitore o cumprimento das determinações especificadas no item 9.2.2 (e subitens) deste acórdão.

Atos de concessão de pensão militar emitidos pelo Comando da Aeronáutica. Apreciação para fins de registro.

Primeira Câmara

Comando da Aeronáutica.

3. Interessados: Ana Lucia Ramos Ribeiro (XXX.542.877-XX); Cileida Silva Duque Estrada (XXX.661.637-XX); Cleonilce Bezerra Gomes (XXX.220.007-XX); Ecila de Azevedo Silva Santos (XXX.613.437-XX); Ilsi Maria Seibert (XXX.757.340-XX); Leticia Costa de Oliveira (XXX.247.424-XX); Licilea Mangas Alves (XXX.432.282-XX); Marcia Catarina Rabelo Nobre (XXX.069.971-XX); Maria Aparecida Roseane Ramos (XXX.747.097-XX); Maria Ivone Rabelo Nobre (XXX.008.121-XX); Maria da Penha Ramos (XXX.264.487-XX); Marisa de Brito Albuquerque (XXX.200.518-XX); Norah de Mello Cortes (XXX.621.077-XX); Rocine Amorin de Oliveira (XXX.771.887-XX); Selma Rosa de Mello Freitas Berger (XXX.291.789-XX); Sueli Rabelo Nobre de Castro (XXX.783.201-XX); Zileia de Castro da Silva (XXX.023.057-XX); Zuleica Miranda Cortes (XXX.960.707-XX).

13.1. Ministros presentes: Walton Alencar Rodrigues (Presidente), Benjamin Zymler, Bruno Dantas e Vital do Rêgo (Relator).
13.2. Ministros-Substitutos presentes: Augusto Sherman Cavalcanti e Weder de Oliveira.

ACORDAO-COMPLETO-2378602

Acórdão de Relação 11686/2019 - Primeira Câmara

Acórdão de Relação

Zuleica Miranda Cortes e Norah de Mello Cortes

VITAL DO RÊGO

Adoto como relatório, com os devidos ajustes de forma, o parecer elaborado no âmbito do Ministério Público (peça 15) , representado nos autos pelo Procurador Dr.  Rodrigo Medeiros de Lima, a seguir transcrita:
Trata-se de processo consolidado com 10 atos de pensões militares concedidas pela Subdiretoria de Inativos e Pensionistas do Comando da Aeronáutica.
2.	Em pareceres uniformes a Secretaria de Fiscalização de Pessoal (Sefip) propôs a legalidade e registro dos atos (peças 13-14) .
3.	O ato de peça 10 trata da pensão militar instituída por Dirco de Brito, em favor da filha Marisa de Brito Albuquerque (CPF XXX.200.518-XX) . Foi declarado no ato que a pensionista acumula a pensão militar com uma aposentadoria paga pela Prefeitura Municipal de Santos-SP, e outra paga pelo INSS, benefício número 1342489346 (aposentadoria por tempo de contribuição) . 
4.	A acumulação da pensão militar com outros dois benefícios previdenciários está em desacordo tanto com a redação original do art. 29 da Lei 3.765/1960, como aquela dada pela Medida Provisória (MP) 2.215/2001, que permite aos pensionistas militares acumular dois benefícios:
Redação original:
Art 29. É permitida a acumulação: 
a) de duas pensões militares;
b) de uma pensão militar com proventos de disponibilidade, reforma, vencimentos, aposentadoria ou pensão proveniente de um único cargo civil.
Redação dada pela MP 2.215/2001:
Art. 29.  É permitida a acumulação: 
I - de uma pensão militar com proventos de disponibilidade, reforma, vencimentos ou aposentadoria;
II - de uma pensão militar com a de outro regime, observado o disposto no art. 37, inciso XI, da Constituição Federal.
5.	Em diversas oportunidades este Tribunal considerou ilegal ato de pensão militar cujo beneficiário percebia outros benefícios previdenciários em desacordo com o artigo acima transcrito, a exemplo dos Acórdãos 4.847/2017 e 3.653/2011, ambos da 2ª Câmara. No voto condutor da última deliberação citada, o relator Ministro-Substituto André Luís de Carvalho consignou o seguinte (grifos inseridos) :
5. Ocorre que, no que diz respeito à pensão militar, a redação original do art. 29 da Lei nº  3.765, de 4/5/1960, prevê a acumulação de duas pensões militares ou de uma pensão militar com proventos de disponibilidade, reforma, vencimentos, aposentadoria ou pensão proveniente de um único cargo civil.
6. E, com base em precedentes dos Tribunais Regionais Federais, verifica-se que o benefício previdenciário do INSS é considerado para fins do disposto no mencionado art. 29 da Lei nº 3.765, de 1960, haja vista que, em se tratando de pensão civil, quer seja previdenciária, quer estatutária, a acumulação de benefícios recebidos dos cofres públicos deve ser entendida de maneira restritiva (v. Apelação Cível nº 2005.33.000084718 - TRF 1ª Região e Apelação em Mandado de Segurança nº  70012 - TRF 2ª Região, fl. 23) .
7. Assim sendo, a acumulação de 3 (três) benefícios pela Sra. Miryam Gondim Miranda de Farias Alves não merece prosperar, razão pela qual o ato de fls. 2/5 deve ser considerado ilegal, consoante proposto pela Sefip.
6.	Por essa linha, este representante do Ministério Público de Contas opina pela ilegalidade e negativa de registro do ato de pensão militar de peça 10.
7.	No entanto, tal concessão pode vir a prosperar caso a pensionista opte pela pensão militar e comprove que deixou de perceber um dos outros dois benefícios previdenciários. Nesse caso, caberá à Unidade Jurisdicionada emitir novo ato e enviá-lo à apreciação do TCU, via e-Pessoal.
8.	Como o ato ora questionado foi enviado ao TCU em 6/8/2018, portanto, há menos de cinco anos, desnecessária a realização de oitiva prévia da interessada, nos termos do entendimento firmado pelo Acórdão 587/2011-TCU-Plenário.
9.	Por fim, quanto aos demais atos, acolhemos a proposta de legalidade e registro.
Eis o Relatório.

não há.

Procurador Rodrigo Medeiros de Lima.

PENSÃO MILITAR. ACUMULAÇÃO DE TRÊS BENEFÍCIOS PREVIDENCIÁRIOS. IMPOSSIBILIDADE. ILEGALIDADE DE TRÊS ATOS. LEGALIDADE DOS DEMAIS.

PENSÃO MILITAR (PMIL)

Secretaria de Fiscalização de Pessoal (Sefip).

Trata-se de atos de concessão de pensão militar, emitidos pelo Comando da Aeronáutica  e instituídos pelos ex-militares Sebastião de Freitas (109.457.929-72) ; Mozart Eduardo Nobre; (008.284.241-87) ; Walter Barboza Bezerra (061.795.337-68) ; Cinair Alves de Oliveira (028.947.184-20) ; Rui Leandro Alves (021.371.272-53) ; Clemir Ramos (086.031.117-15) ; Jorim Pereira da Silva (061.577.777-53) ; Silvestre Urbano Seibert (084.141.490-49) ; Dirco de Brito (122.689.928-53) ; e Milton de Mello Cortes (023.589.137-15) .
A Sefip, na instrução de peça 13, propõe considerar legais as concessões. O MPTCU, entretanto, dissentiu em parte das conclusões da Sefip. Para o Parquet de Contas, a concessão de pensão militar instituída por Dirco de Brito em favor da filha Marisa de Brito Albuquerque não pode receber a chancela da legalidade. Isso, porque, consulta às bases de informações disponíveis nesta Corte de Contas revelou que a interessada detém três benefícios, o que não é permitido pela Lei 3.765/1960 e pela MP 2.215-10/2001.  
-II-
No mérito, registro minha concordância com a proposta formulada pelo Parquet de Contas razão pela qual, acolho os argumentos consignados no parecer e peça 15 como minhas razões de decidir sem prejuízo das considerações adicionais adiante expendidas. 
De início, observo que a Sra. Marisa de Brito Albuquerque, além da pensão militar em análise, percebe outros dois benefícios previdenciários, quais sejam: (i) aposentadoria paga pela Prefeitura Municipal de Santos-SP (peça 10) ; (ii) aposentadoria por tempo de contribuição concedida pelo INSS, Benefício 1342489346, com início em 2/8/2004. Nesse caso, assiste razão ao Parquet de Contas quanto a impossibilidade da concessão instituída por Dirco de Brito receber a chancela da legalidade consoante se verão final desse voto.
Verifico ainda que, a despeito de não mencionados nos pareceres precedentes, os seguintes atos de concessão de pensão militar também não reúnem condições para receber a chancela da legalidade:
5.1.	Ato de pensão militar instituído por Milton de Mello Cortes em favor das filhas Norah de Mello Cortes e Zuleica Miranda Cortes. Isso, porque, consulta às bases de dados disponíveis a este Tribunal revelou que a beneficiária Zuleica Miranda Cortes, além da pensão militar em questão, percebe outros dois benefícios: (i) aposentadoria paga pela prefeitura municipal do Rio de Janeiro, matrícula 0482083 (peça 11) [footnoteRef:2]; (ii) aposentadoria por idade, concedida pelo INSS, benefício 1356135681, com início em 10/4/2007; [2:  Disponível em: http://jeap.rio.rj.gov.br/contrachequeapi/transparencia] 
5.2.	Ato de pensão militar instituído por Walter Barboza Bezerra em favor da filha Cleonilce Bezerra Gomes. Isso, porque, consulta às bases de dados disponíveis a este Tribunal revelou que a referida beneficiária, além da pensão militar em questão, percebe outros dois benefícios: (i) aposentadoria concedida pela Secretaria de Estado de Planejamento e Gestão do RJ, a partir de 10/11/2009 (peça 4) ; (ii) aposentadoria por idade, concedida pelo INSS, benefício 1672110367, com início em 14/5/2014.
Ocorre, entretanto, que consoante o art. 29 da Lei 3.765/1960 (redação original e redação vigente dada pela MP 2.215-10/2001) não é possível a acumulação de mais de dois benefícios. Também é nesse sentido o entendimento desta Corte de Contas, a exemplo dos Acórdãos 8.721/2017 e 10.142/2017, ambos da 2ª Câmara.
Diante de tais informações e considerando as disposições legais que regem as pensões militares em comento, entendo que os atos de pensão militar instituídos por Dirco de Brito favor da filha Marisa de Brito Albuquerque; Milton de Mello Cortes em favor das filhas Norah de Mello Cortes e Zuleica Miranda Cortes e Walter Barboza Bezerra em favor da filha Cleonilce Bezerra Gomes não podem receber a chancela da legalidade. 
Quanto aos demais atos constantes dos autos, acolho os pareceres precedentes no sentido de considerar legais tais concessões. 
Ante o exposto, VOTO para que seja adotada a minuta de acórdão que ora trago ao exame deste Colegiado. 
TCU, Sala das Sessões Ministro Luciano Brandão Alves de Souza, em 27 de agosto de 2019.
Ministro VITAL DO RÊGO 
Relator